臺灣高等法院刑事判決
111年度上訴字第1047號
上  訴  人  
即  被  告  溫信閔


選任辯護人  陳浩華律師
上列上訴人因詐欺等案件，不服臺灣新北地方法院110年度金訴
字第201號，中華民國110年12月8日第一審判決（起訴案號：臺
灣新北地方檢察署109年度偵字第15284號），提起上訴，本院判
決如下：
    主  文
原判決撤銷。
溫信閔犯三人以上共同詐欺取財罪，處有期徒刑壹年叁月。
    犯罪事實
一、溫信閔依其智識程度及生活經驗，可預見將自己之金融帳戶
    提供予他人使用，可能遭利用作為詐欺取財等財產犯罪匯入
    犯罪所得之工具，並可藉此隱匿該犯罪所得之去向，竟仍基
    於容任該結果發生亦不違背其本意之幫助三人以上共同詐欺
    取財與幫助洗錢之不確定故意，於民國108年10月間某日（1
    08年10月20日前），依某身分不詳綽號「阿豪」之成年男子
    指示，在新北市某處，將其申設之彰化商業銀行帳號000-00
    000000000000號帳戶（下稱本案帳戶）之存摺、提款卡及密
    碼，交付給楊富順（綽號「阿順」，未據檢察官偵辦），並
    約定1至2週後，可取得新臺幣（下同）15,000元作為出租本
    案帳戶之代價。「阿豪」、楊富順等人所屬之詐欺集團（下
    稱本件詐欺集團）即意圖為自己不法之所有，基於三人以上
    共同詐欺取財、洗錢之犯意，詐騙吳孟訓、黃榮華，致其等
    陷於錯誤，分別依指示將款項匯、存入本案帳戶後，旋遭不
    詳詐欺集團成員將附表編號1之⑴至⑹及編號2之⑴至⑷所示款項
    提領一空，而隱匿該詐欺犯罪所得之所在、去向（被害人、
    詐欺時間及方式、匯款或存入時間及金額，均詳如附表各編
    號所示）。嗣於108年10月24日「阿豪」交還本案帳戶之存
    摺及印章給溫信閔，同時要求溫信閔臨櫃提領本案帳戶內款
    項，並允諾將按提領金額之0.3%計算支付報酬，溫信閔提升
    犯意而與「阿豪」等成年人共同基於3人以上詐欺取財及洗
    錢之犯意聯絡，由溫信閔接續於108年10月24日14時3分許、
    15時28分許，在彰化商業銀行土城分行臨櫃提領黃榮華遭詐
    騙而於同日13時30分許、14時18分許匯入之5萬元、5萬元、
    6萬元（即附表編號2之⑸⑹⑺部分，起訴書漏載溫信閔於同日1
    4時3分許臨櫃提領5萬元部分，應予補充），並於同日將上
    開款項交付予「阿豪」，以此方式製造金流斷點，致無從追
    查前揭犯罪所得之所在、去向，而掩飾、隱匿該犯罪所得。
二、案經吳孟訓訴由臺北市政府警察局內湖分局移送臺灣臺北地
    方檢察署陳請臺灣高等檢察署檢察長核轉臺灣新北地方檢察
    署檢察官偵查起訴。
    理  由
壹、證據能力
    本判決認定事實所引用之供述證據，檢察官、上訴人即被告
    溫信閔（下稱被告）及其選任辯護人均同意其證據能力，本
    院審酌該等證據資料製作時之情況，亦無違法不當及證明力
    明顯過低之瑕疵，認作為證據應屬適當；非供述證據部分，
    核無違反法定程序取得之情形，且與本案犯罪事實具有關聯
    性，均認有證據能力。　
貳、實體方面
一、認定犯罪事實所憑之證據及理由
  ㈠訊據被告於偵查及本院審理時坦承由「阿豪」居中牽線將本
    案帳戶交給楊富順，約定可收取如事實欄所載報酬，且進而
    於108年10月24日14時3分許、15時28分許，臨櫃提領5萬元
    、11萬元（即附表編號2之⑸⑹⑺款項）交給「阿豪」，約定可
    獲取按提領金額0.3%計算之報酬等情不諱（109年度偵字第1
    5284號卷〈下稱偵15284號卷〉第117至119頁，本院卷第142頁
    、第148至150頁），且告訴人吳孟訓、被害人黃榮華遭本件
    詐欺集團成員詐騙，致陷於錯誤，分別依指示將款項匯、存
    入本案帳戶後，旋遭不詳詐欺集團成員將附表編號1之⑴至⑹
    及編號2之⑴至⑷所示款項提領一空，附表編號2之⑸⑹⑺款項則
    由被告臨櫃提領等情（被害人、詐欺時間及方式、匯款或存
    入時間及金額，均詳如附表各編號所示），業據證人吳孟訓
    於警詢及證人黃榮華於偵查中證述遭人詐騙交款等情明確（
    109年度偵字第2922號卷〈下稱偵2922號卷〉第467至469頁，
    偵15284號卷第159至160頁），並有本案帳戶之開戶資料及
    存摺存款交易明細查詢、告訴人吳孟訓提出之轉帳畫面資料
    及LINE對話紀錄、瑞興商業銀行109年11月23日瑞興總法字
    第1090001814號函及檢附之黃榮華匯款單影本、彰化商業銀
    行土城分行109年10月20日彰土城字第10900180號函及所附
    提款交易傳票2紙等件可佐（偵2922號卷第127至132頁、第4
    85至503頁，偵15284號卷第131至134頁、第149至151頁、第
    139至142頁），被告前開自白核與事實相符，堪以採信。
　㈡洗錢防制法於105年12月28日修正公布，並於106年6月28日生
    效施行（下稱新法）。其立法目的在於防範及制止因犯第3
    條所列之特定犯罪而取得或變得之財物或財產上利益及其之
    孳息，藉由包含處置（即將特定犯罪所得直接予以移轉或變
    更）、分層化（即以迂迴層轉、化整為零之多層化包裝方式
    ，掩飾或隱匿特定犯罪所得）及整合（即收受、持有或使用
    他人之特定犯罪所得，使之回流至正常金融體系，而得以合
    法利用享受）等各階段之洗錢行為，使其形式上轉換成為合
    法來源，以掩飾或切斷特定犯罪所得與犯罪之關聯性，而藉
    以逃避追訴、處罰。又金融帳戶乃個人理財工具，詐欺者經
    常利用所取得之他人存款帳戶，以隱匿其財產犯罪之不法行
    徑，規避執法人員之查緝，並掩飾、確保因自己犯罪所得之
    財物，類此在社會上層出不窮之案件，亦經坊間書報雜誌、
    影音媒體多所報導及再三披露而為眾所周知之情事，是以避
    免此等專屬性甚高之物品被不明人士利用為犯罪工具，亦為
    一般生活所應有之認識。依我國現狀，申設金融帳戶並無任
    何特殊限制，且可於不同之金融機構申請多數帳戶使用，是
    依一般人之社會通念，若見他人不以自己名義申請帳戶，反
    而收購或借用別人之金融帳戶以供使用，並要求提供提款卡
    及告知密碼，則提供金融帳戶者主觀上可認識該帳戶可能作
    為對方收受、提領詐欺犯罪所得使用，對方提領後會產生遮
    斷金流以逃避國家追訴、處罰之效果，仍基於幫助之犯意，
    而提供該帳戶之提款卡及密碼，以利洗錢實行，可成立一般
    洗錢罪之幫助犯，若一旦參與後續之轉匯、提款等行為，即
    產生遮斷資金流動軌跡以逃避國家追訴、處罰之效果，屬洗
    錢防制法第2條所稱之洗錢行為，而成立同法第14條第1項一
    般洗錢罪。查，被告雖曾辯稱：因打算與楊富順合作經營雞
    排攤生意而將本案帳戶交給楊富順云云，惟被告於警詢及偵
    查初始，均僅稱對方為「阿順」，不知楊富順之真實姓名，
    且雙方合夥契約內容細節不明，尚未開始擺攤做生意前，即
    先行交付本案帳戶等情（偵2922號卷第61頁，偵15284號卷
    第43頁），均與相識友人合夥投資經營生意之常情有違，而
    證人楊順富於偵查中僅證稱曾向被告收取一牛皮紙袋後轉交
    給他人，否認與被告提及合作經營雞排攤之事（偵15284號
    卷第72頁），被告此節所辯交付本案帳戶之原因難以採信。
    被告嗣後坦承犯行，且其係智識程度正常之成年人，有工作
    及社會經驗（原審卷第227頁，本院卷第151頁），與「阿豪
    」、楊富順等人間未有特殊親誼關係，更無任何信任基礎，
    若此等人欲進出帳戶之款項來源並無違法，大可使用自己之
    帳戶辦理，何須支付報酬而使用他人提供之帳戶進行交易，
    足見被告對「阿豪」等可能以本案帳戶供作詐欺取財之非法
    用途，及匯入其帳戶內之款項有可能係他人之詐欺犯罪之不
    法所得，且依「阿豪」指示提領款項恐有為他人掩飾、隱匿
    犯罪所得之去向等節，確實有所預見，竟為圖取報酬，縱使
    他人對外得以上開帳戶之名義無條件加以使用仍在所不惜，
    被告在主觀上已預見提供帳戶之行為可能幫助他人犯三人以
    上共同詐欺取財罪，並幫助作為收受、提領詐欺犯罪所得使
    用，他人提領後會產生遮斷資金流動軌跡以逃避國家追訴、
    處罰之效果，仍不違反其本意而執意為之，基於幫助之犯意
    而提供本案帳戶，自認被告有幫助加重詐欺取財、幫助犯一
    般洗錢罪之不確定故意，嗣進而就被害人黃榮華部分，依指
    示提領款項後交付「阿豪」，製造金流之斷點，而參與加重
    詐欺取財及洗錢之構成要件行為，認有犯意聯絡與行為分擔
    甚明。
  ㈢綜上所述，本件事證明確，被告前揭犯行堪予認定，應依法
    論科。
二、論罪
  ㈠被告將本案帳戶之提款卡及密碼交予「阿豪」、楊富順所屬
    之詐欺集團作為收受、提領詐欺犯罪所得，並藉由上開帳戶
    製造金流斷點，規避司法偵查之用使用，持之對告訴人吳孟
    訓、被害人黃榮華施用詐術詐取財物，該集團成員所犯三人
    以上共同詐欺取財罪為洗錢防制法第3條第1款所稱之特定犯
    罪，被告提供本案帳戶，對本案詐欺行為人遂行詐欺取財、
    掩飾或隱匿特定犯罪所得之所在、去向資以助力，有利詐欺
    取財及洗錢之實行，係犯刑法第30條第1項前段、第339條之
    4第1項第2款之幫助三人以上共同詐欺取財罪及刑法第30條
    第1項前段、洗錢防制法第14條第1項之幫助洗錢罪。嗣被告
    進而臨櫃提領被害人黃榮華如附表編號2之⑸⑹⑺受騙款項後，
    將領得之現金交與「阿豪」而層層轉交之行為，係屬洗錢防
    制法第2條第2款之洗錢行為，就被害人黃榮華部分，係提升
    犯意而犯刑法第339條之4第1項第2款之3人以上共同犯詐欺
    取財罪及洗錢防制法第14條第1項之洗錢罪，且被告雖未親
    自對被害人黃榮華施用詐術，然其知悉提供之本案帳戶係作
    為詐欺他人之人頭帳戶使用，仍為圖取報酬而提供本案帳戶
    予「阿豪」等人使用，並依指示臨櫃提領贓款，被告所為係
    詐欺取財罪及洗錢罪所不可或缺之分工，被告與「阿豪」等
    成年人間對被害人黃榮華所犯加重詐欺取財及洗錢之犯行，
    在共同犯罪之意思範圍內，相互利用共同犯意，並各自分擔
    部分犯罪行為，具有犯意聯絡及行為分擔，應論以共同正犯
    。
　㈡罪數：
　⒈附表編號1所示之告訴人吳孟訓接獲詐欺集團成員基於同一詐
    欺取財之目的聯絡而受騙並數次匯、存款至本案帳戶後，再
    由不詳詐欺集團成員分數次提領，附表編號2之被害人黃榮
    華部分亦同，且被告於108年10月24日分次臨櫃提領被害人
    黃榮華遭騙匯入本案帳戶之款項（附表編號2之⑸⑹⑺之款項）
    ，皆係基於詐欺取財之單一目的而為接續之數行為，各所侵
    害同一被害人之財產法益，且各行為相關舉措均係在密切接
    近之時間內實施完成，彼此獨立性極為薄弱，依一般社會健
    全觀念難以強行分開，是在刑法評價上，以視為一個舉動之
    接續施行，合為包括之一行為予以評價，應各論以接續犯之
    一罪。檢察官固未於起訴書犯罪事實欄載明被告於108年10
    月24日14時3分許，尚有臨櫃提領被害人黃榮華匯入本案帳
    戶內之5萬元之行為，然此部分與起訴並經本院論罪科刑之
    附表編號2部分，有接續犯之實質上一罪關係，業如前述，
    且有彰化銀行土城分行交易傳票1紙附卷可佐（見偵卷二第1
    41頁），應為起訴效力所及，本院自得併予審理，附此敘明
    。
　⒉被告起初以一提供本案帳戶之幫助行為，幫助「阿豪」等人
    詐騙告訴人吳孟訓及被害人黃榮華，同時觸犯幫助三人以上
    共同詐欺取財罪及幫助洗錢罪，就告訴人吳孟訓受害部分，
    被告係一行為觸犯數罪名，為想像競合犯，應依刑法第55條
    規定，從一重之幫助三人以上共同詐欺取財罪處斷；但就被
    害人黃榮華部分，於遭詐欺集團成員接續施詐受騙匯款過程
    中，被告於108年10月24日加入臨櫃提領款項，乃在其他正
    犯接續實行犯罪行為中，就同一被害客體，被告改變原來之
    犯意，由幫助犯意提升為共同正犯犯意支配下實行犯罪行為
    ，應評價為一罪，亦即，就被害人黃榮華部分，被告應僅論
    以刑法第339條之4第1項第2款之3人以上共同犯詐欺取財罪
    及洗錢防制法第14條第1項之洗錢罪，而無庸再依幫助犯論
    處，且依想像競合犯規定從一重之三人以上共同犯詐欺取財
    罪處斷。且被告所犯上開二罪（即幫助三人以上共同詐欺取
    財罪及三人以上共同犯詐欺取財罪）之行為有局部重疊，惟
    被害人不同，輕罪不能被吸收，故檢察官認僅成立一個三人
    以上共同犯詐欺取財罪，即有違誤，應依想像競合犯規定從
    一重之三人以上共同犯詐欺取財罪處斷。
　㈢刑之加重、減輕事由
　⒈被告前因：⑴偽造有價證券案件，經臺灣新北地方法院以99年
    度訴字第2822號判決判處有期徒刑8月確定；⑵販賣毒品、違
    反槍砲彈藥刀械管制條例、妨害自由、恐嚇取財得利、傷害
    等案件，經同法院以100年度訴字第1213號判決判處有期徒
    刑3年（併科罰金新臺幣6萬元）、10月、7月（2罪）、5月
    、2月、6月（2罪）、8月（3罪）、3月、1年7月（2罪）、1
    年4月（3罪）、1年5月、1年6月，前揭有期徒刑部分應執行
    7年6月確定，嗣上開⑴⑵所示案件，經同法院以101年度聲字
    第1708號裁定定應執行有期徒刑8年確定，於105年8月2日假
    釋出監並付保護管束，於108年4月4日保護管束期滿，假釋
    未經撤銷，其未執行之刑以已執行完畢論等情，有本院被告
    前案紀錄表附卷為憑，且經檢察官主張構成累犯之事實（見
    起訴書所載），是被告於5年以內故意再犯本件有期徒刑以
    上之罪，為累犯，然參酌司法院釋字第775號解釋之意旨，
    法院就符合累犯要件之被告，仍應以其是否有其特別惡性或
    對刑罰反應力薄弱等事由，妥適審酌被告所犯前後數罪間，
    關於前案之性質（故意或過失）、前案徒刑之執行完畢情形
    （有無入監執行完畢、是否易科罰金或易服社會勞動）、再
    犯之原因、兩罪間之差異（是否同一罪質、重罪或輕罪）、
    主觀犯意所顯現之惡性及其反社會性等情，綜合判斷個別被
    告有無因加重本刑致生所受刑罰超過其所應負擔罪責之情形
    ，裁量是否加重最低本刑。經查，被告前案所犯偽造有價證
    券、販賣毒品、違反槍砲彈藥刀械管制條例、妨害自由、恐
    嚇取財得利、傷害等罪，與本案幫助及共同犯三人以上共同
    詐欺取財罪之保護法益、罪質、犯罪類型均屬有異，尚難認
    被告有犯本罪之特別惡性或有何累犯立法意旨之刑罰反應力
    較薄弱，而有加重最低本刑之必要，因認量處如主文所示之
    刑度，已足反應其罪責，並達懲儆之效，故不依累犯加重其
    刑。
　⒉按想像競合犯之處斷刑，本質上係「刑之合併」。其所謂從
    一重處斷，乃將想像競合犯組成之評價上數罪，合併為科刑
    一罪，其所對應之刑罰，亦合併其評價上數罪之數法定刑，
    而為一個處斷刑。易言之，想像競合犯侵害數法益者皆成立
    犯罪，論罪時必須輕、重罪併舉論述，同時宣告所犯各罪名
    ，包括各罪有無加重、減免其刑之情形，亦應說明論列，量
    刑時併衡酌輕罪部分量刑事由，評價始為充足，然後依刑法
    第55條前段規定「從一重處斷」，非謂對於其餘各罪可置而
    不論。因此，法院決定處斷刑時，雖以其中最重罪名之法定
    刑，做為裁量之準據，惟於裁量其輕重時，仍應將輕罪合併
    評價在內。次按犯洗錢防制法第14條、15條之罪，在偵查或
    審判中自白者，減輕其刑，洗錢防制法第16條第2項定有明
    文，又依刑法第30條第2項之規定，幫助犯之處罰，得按正
    犯之刑減輕之。被告就其提供帳戶予他人使用，之後又依指
    示臨櫃提領款項後交付等洗錢事實均自白不諱，合於洗錢防
    制法第16條第2項之規定，以及就幫助犯罪部分，亦有幫助
    犯之減輕事由，此等部分為想像競合輕罪得減刑部分，於後
    述依刑法第57條量刑時併予審酌。
三、撤銷原判決之說明及本院之科刑
　㈠原審以本案事證明確，因予論罪科刑，固非無見，惟查：被
    告於本案所為提供帳戶後進而臨櫃提款，且有被害人吳孟訓
    、黃榮華二人法益受害，應依想像競合犯從一重論以三人以
    上共同犯詐欺取財罪處斷，已如前述，原判決以被告係另行
    起意而臨櫃提領被害人黃榮華之款項，將被告提供帳戶之幫
    助犯行與之後領款之正犯犯行割裂觀察，依數罪併罰論處，
    但被害人黃榮華遭詐欺集團成員施詐而自108年10月21、22
    、24日接續受騙匯款，被告於24日加入臨櫃提領同一名被害
    人之款項，乃在其他正犯接續實行犯罪行為中，由低度之幫
    助改變提升為正犯參與，對同一被害客體犯罪，依吸收之法
    理評價為一罪已足，原審論以數罪，容有未洽。被告上訴請
    求從輕量刑，雖未具體指摘及此，但原判決既有上開罪數認
    定可議之處，無可維持，應由本院撤銷改判。
　㈡爰以行為人之責任為基礎，審酌被告正值青壯，不思以己力
    循正當管道獲取財物，反圖藉由提供帳戶予他人使用，及臨
    櫃提領被害人所匯款項再行轉交而獲取報酬，不僅侵害告訴
    人及被害人之財產法益，同時增加檢警查緝及告訴人、被害
    人求償之困難，所為可議；兼衡其在本案犯罪中所扮演之角
    色及參與犯罪之程度、幫助或共同詐取款項之金額，及其素
    行（見卷附本院被告前案紀錄表）、犯罪動機、目的、手段
    、教育程度、家庭與經濟狀況（本院卷第151頁），暨其犯
    後於109年9月25日偵訊時及本院審理時均坦承犯罪，就其所
    犯洗錢犯行部分符合洗錢防制法第16條第2項減刑要件，所
    為幫助行為亦合於刑法第30條第2項之減輕事由，然迄未填
    補告訴人及被害人所受損失等一切情狀，量處如主文第2項
    所示之刑。
　㈢被告所提領之款項已經轉交其他成員收領，且卷內亦無被告
    仍管領該筆款項之證據，故不於被告之犯行項下沒收追徵。
    又被告提供帳戶及提領款項雖與「阿豪」等人約定報酬，但
    被告稱最後對方均未依約給付，且卷內並無證據證明被告已
    現實取得報酬，自無從諭知犯罪所得之沒收及追徵，附此敘
    明。　　
據上論斷，應依刑事訴訟法第369條第1項前段、第364條、第299
條第1項前段，判決如主文。
本案經檢察官陳亭君提起公訴，檢察官李豫雙到庭執行職務。
中　　華　　民　　國　　111 　年　　7 　　月　　20　　日
                  刑事第六庭    審判長法　官  劉方慈
                                      法　官  朱嘉川
                                      法　官  許曉微
以上正本證明與原本無異。
如不服本判決，應於收受送達後20日內向本院提出上訴書狀，其
未敘述上訴之理由者並得於提起上訴後20日內向本院補提理由書
（均須按他造當事人之人數附繕本）「切勿逕送上級法院」。
                                      書記官  陳語嫣
中　　華　　民　　國　　111 　年　　7 　　月　　22　　日
附錄：本案論罪科刑法條全文
中華民國刑法第339條之4：
犯第339 條詐欺罪而有下列情形之一者，處1 年以上7 年以下有
期徒刑，得併科1 百萬元以下罰金：
一、冒用政府機關或公務員名義犯之。
二、三人以上共同犯之。
三、以廣播電視、電子通訊、網際網路或其他媒體等傳播工具，
    對公眾散布而犯之。
前項之未遂犯罰之。

洗錢防制法第14條：
有第2 條各款所列洗錢行為者，處7 年以下有期徒刑，併科新臺
幣5 百萬元以下罰金。
前項之未遂犯罰之。
前2 項情形，不得科以超過其特定犯罪所定最重本刑之刑。

附表：
編號 告訴人或被害人 詐騙方式 匯款或存入時間 匯款或存入金額（新臺幣）  1 吳孟訓 於108 年10月8 日前之不詳時間，以通訊軟體LINE暱稱「琴」、「永盛國際」傳送訊息向吳孟訓佯稱：投資美金獲利可期等語，使吳孟訓陷於錯誤，陸續依指示存入或匯款至本案帳戶內。 ⑴108 年10月20日17時44分許 3萬元    ⑵108 年10月20日18時6 分許 5萬元    ⑶108 年10月20日18時8 分許 1萬元    ⑷108 年10月23日12時42分許 5萬元    ⑸108 年10月23日12時44分許 5萬元    ⑹108 年10月23日12時46分許 5萬元  2 黃榮華（未提告） 於108 年10月21日前之不詳時間，透過交友軟體假意與黃榮華交往，假冒與黃榮華交往之女子及該名女子任職公司之經理，向黃榮華謊稱：一同從事代購事業，需先支出金錢等語，使黃榮華陷於錯誤，陸續依指示匯款至本案帳戶內。 ⑴108 年10月21日13時26分許 5萬元    ⑵108 年10月21日14時44分許 5萬元    ⑶108 年10月22日14時17分許 5萬元    ⑷108 年10月22日15時37分許 6萬元    ⑸108 年10月24日13時30分許 5萬元    ⑹108 年10月24日14時18分許 5萬元    ⑺108 年10月24日14時18分許 6萬元